【裁判字號】    92,易,2026
【裁判日期】    920903
【裁判案由】    妨害兵役
【裁判全文】
臺灣板橋地方法院刑事判決                      九十二年度易字第二二六號
    公  訴  人  臺灣板橋地方法院檢察署檢察官
    被      告  甲○○
右列被告因妨害兵役案件，經檢察官聲請簡易判決處刑（九十二年度偵字第七七八一
號），本院認不得以簡易判決程序處刑，改依通常程序審理，判決如左：
    主  文
甲○○無罪。
    理  由
一、公訴意旨略以：被告甲○○係後備軍人，原住台北縣三重市○○里○○○路八九
    巷三號二樓，於民國九十一年八月十九日前不詳時間遷出上開處所無故不依規定
    申報，致使台北縣後備司令部團管區司令部所發指定應於九十一年八月十九日前
    往台北縣鶯歌鎮○○路九九號鶯歌營區報到之教育召集令無法送達，因認被告涉
    有妨害兵役治罪條例第十條第一項第三款、第三項之罪嫌，請依同條例第六條第
    一項論罪科刑云云。
二、按「後備軍人管理權責區分如下：六、直轄市、縣（市）政府為轄區內行政事務
    處理及監督機關。七、鄉（鎮、市、區）公所為轄區內行政事務處理機關。八、
    警察分局為轄區內動態查察之協辦機關。九、戶政事務所為轄區內戶口異動登記
    及通報機關。」後備軍人管理規則第五條第一項第六款至第九款定有明文。又「
    離營報到列管、其他異動事項為後備軍人管理事項」，同規則第六條第二項、第
    三項第六款亦有明文。再，「後備軍人依後備軍人管理規則第六條所定管理事項
    ，應有戶籍遷出遷入或住址變更申報義務」，同規則第七條第二項規定甚明。另
    「離營歸鄉之後備軍人報到時，鄉（鎮、市、區）公所當日依離營報到憑證卡資
    料完成列管後，以戶、役政資訊系統更新戶政事務所戶籍資料之役別欄，並通報
    直轄市、縣（市）政府。離營報到憑證卡自存乙份，並在離營人員名冊或零星離
    營人員名冊上加蓋已報到章戳。另於三日內將列管通報表及離營報到憑證卡各乙
    份，送縣市後備司令部處理」。同規則第十三條第一項第一款第二目亦有明定。
    又「後備軍人離開戶籍地，未依規定辦理異動登記，致去向不明，依查尋人口查
    尋注意事項規定辦理查尋。如滿一個月（海難或空難查尋者滿一週）仍未查獲者
    ，由內政部（警政署）編列案號。每旬並將查尋資料以電腦傳送內政部（戶政司
    ）轉當事人所屬戶政事務所辦理註記，並由戶政事務所以戶役政資訊系統傳送鄉
    （鎮、市、區）公所，轉知直轄市、縣（市）政府及有關縣市後備司令部辦理查
    尋人口註記。」同規則第二十條第一項亦規定甚明。是依右揭規定可知，上開規
    則第七條固課與後備軍人除有申報戶籍遷出遷入義務外，尚有申報住址變更之義
    務，然直轄市、縣（市）政府、鄉（鎮、市、區）公所、警察分局、戶政事務所
    均為後備軍人管理權責機關，並各負有上開管理權責，而依諸鄉（鎮、市、區）
    公所於離營歸鄉之後備軍人報到時，尚須通報直轄市、縣（市）政府，並將列管
    通報表及離營報到憑證卡各乙份，送縣市後備司令部處理，於後備軍人離去戶籍
    地，未依規定辦理異動登記，尚須由內政部、當事人所屬戶政事務所、鄉（鎮、
    市、區）公所、直轄市、縣（市）政府及有關縣市後備司令部辦理相關查詢人口
    事項，可知上開規則課與前開後備軍人管理機關相互間，就後備軍人所申報事項
    ，應予相互通報週知，以達管理後備軍人實際所在地及其他相關事項之目的。從
    而，後備軍人若已向戶政機關陳報其退伍後之通訊地址，應認其已盡向廣義之後
    備軍人管理機關申報住址變更義務，則身為政府行政機關一部分之「役政管理機
    關」，若對該已就其現居所有實質申報行為之人民，因未詳閱政府相關機關因應
    國防機關召集人民實施兵役管理訓練時，所填寫註記已查得之人民申報實際所在
    地資料憑以送達，僅對該人民之戶籍地送達召集令，應認不足，自不得歸究於已
    就其現所在地為實質申報之人民，即難認其有「居住所遷移，無故不依規定申報
    」之不作為，要難以上開刑罰規定相繩。
三、公訴人認被告涉有前揭罪嫌，無非以被告為前開教育召集令應召員、前開召集令
    經依被告之戶籍地即臺北縣三重市○○○路八十九巷三號二樓送達，遭郵局以遷
    移不明為由退回之掛號信封，並有台北縣政府警察局三重分局後備軍人遷出未報
    年籍表為其主要論據；經查：
(一)、臺北縣後備司令部司令於九十一年七月八日發布教育召集令，指定被告應於九十
    一年八月十九日上午八時，至台北縣鶯歌鎮○○路九十九號（鶯歌營區）報到，
    此有教育召集令一件在卷可憑（見九十二年度偵字第七七八一號偵查卷第三頁）
    。又被告迄九十一年八月九日止，戶籍地仍設於臺北縣三重市○○○路八十九巷
    三號二樓一情，亦經台北縣三重第一戶政事務所課員馬美惠查明後，註記於台北
    縣政府警察局三重分局後備軍人遷出未報年籍表上，有前開遷出未報年籍表在卷
    可參，再，上揭教育召集令因被告遷移新址不明而未送達與被告，有被告遷移不
    明遭退回之掛號郵件信封、掛號函件存根等附卷可佐（見九十二年度偵字第七七
    八一號偵查卷第五頁、第六頁），是前開召集令係送達與被告之戶籍地，惟因被
    告未居住於該址未收受送達之事實，固堪認定。
(二)、然依諸前開台北縣政府警察局三重分局後備軍人遷出未報年籍表會辦單位之台北
    縣三重市公所兵役課欄位中，兵役課課員張瑞娟註記：「經查阮員（指被告甲○
    ○）戶籍未異動，兵籍列管中，通訊地址為台中市○○區○○街一三九號六樓之
    五」，有前開遷出未報年籍表在卷可憑，證人即台北縣三重市公所兵役課課員張
    瑞娟並於本院調查中證稱：本件是台北縣政府警察局三重分局請渠協助調查，渠
    根據兵役課與戶政單位連線電腦資料查出被告戶籍仍設在三重市，但渠根據被告
    退伍時填寫Ａ、Ｂ卡（指軍人離營轉服預備役報到憑證卡Ａ卡及Ｂ卡）上所留通
    訊處所地址記載在台中市，所以渠就把被告所留的通訊地址註記在被告遷出未報
    的年籍表上，Ａ、Ｂ卡是軍人退伍時，軍中讓軍人填寫，是一式二份，一份存在
    三重市公所兵役課，一份存在台北縣後備司令部，所以台北縣後備司令部應該也
    有被告退伍後的通訊地址，兵役課的Ａ、Ｂ卡是被告退伍後主動到兵役課來繳交
    等語在卷（見本院九十二年六月十六日訊問筆錄），而被告於八十八年七月二十
    一日服役期滿離營退伍，確將其退伍後之通訊地址即臺中市○○街一三九號六樓
    之五註記於軍人離營轉服預備役報到憑證卡Ｂ卡上，並繳交該卡與台北縣三重市
    公所等情，亦有台北縣三重市公所九十二年五月二十日北縣重兵字第０九二００
    二三四五七號函所附被告甲○○之軍人離營轉服預備役報到憑證卡Ａ卡及Ｂ卡在
    卷可憑。又質之證人即台北縣後備司令部動員科訓練官葉智文於本院調查中亦證
    稱：台北縣後備司令部也有軍人退伍後所留的Ａ、Ｂ卡，後備司令部簽報被告違
    反妨害兵役治罪條例案件，是因後備司令部是依照被告所在戶籍地與以專長任用
    訓練，所以當被告沒有在戶籍地居住時，就依法簽報，並沒有再根據被告主動留
    的通訊地址為送達召集令後再行簽報等語綦詳（見本院九十二年六月十六日訊問
    筆錄）。則被告退伍時既已主動將退伍後之通訊地址，填載於軍人離營轉服預備
    役報到憑證卡上，嗣將該卡繳交與戶籍地之台北縣三重市公所兵役課存收，台北
    縣三重市公所兵役課課員張瑞娟並依該Ａ、Ｂ卡上被告填寫退伍後通訊地址，明
    載於前開台北縣政府警察局三重分局後備軍人遷出未報年籍表上，甚而台北縣後
    備司令部亦存有被告之軍人離營轉服預備役報到憑證卡而可查知被告退伍後之通
    訊地址，凡此各情，均足認被告對其外出暫住之地點，實質上對政府機關已有所
    申報，被告顯無所謂居住處所遷移，無故不依規定申報之事實。
(三)、至本院調查中於九十二年六月十七日依被告退伍時註記於軍人離營轉服預備役報
    到憑證卡上之通訊地址即臺中市○○街一三九號六樓之五郵寄傳票，惟被告已遷
    移不明一情，固有遷移不明信封一紙在卷可參，然此僅得認被告於本院調查中並
    未居住上開通訊地址，無從據而推論被告於九十一年八月十九日受前開教育召集
    時已未居住該處，自不得執之資為不利被告之認定，此外，本件復查無其他積極
    證據可以證明被告有何妨害兵役之意圖或行為，揆諸前開說明，不能證明被告犯
    罪，應為被告無罪之諭知。
四、末按法院認為應科拘役、罰金或應諭知免刑或無罪之案件，被告經合法傳喚無正
    當理由不到庭者，得不待其陳述逕行判決，刑事訴訟法第三百零六條定有明文。
    查本案被告經合法傳喚，無正當理由不到庭，有送達證書、臺北縣三重市公所九
    十二年七月八日北縣重民字第０九二００三二一四六號函、公示送達證書等在卷
    足憑，依上開規定爰不待被告陳述逕為判決如主文所示。
據上論斷，應依刑事訴訟法第三百零一條第一項、第三百零六條，判決如主文。
本案經檢察官簡美慧到庭執行職務。
中      華      民      國    九十二    年      九      月      三      日
                                  臺灣板橋地方法院刑事第四庭
                                      審判長法  官  王復生
                                            法  官  徐子涵
                                            法  官  陳明偉
右正本證明與原本無異。
如不服本判決，應於判決送達後十日內，向本院提出上訴狀。
                                            書記官  呂妍旻
中      華      民      國    九十二    年      九      月      四      日


司法院資訊處製作；財團法人民間司法改革基金會備份。
